【裁判字號】    97,重上,105
【裁判日期】    980331
【裁判案由】    返還不當得利
【裁判全文】
臺灣高等法院民事判決                 97年度重上字第105號
上  訴  人  甲○○
訴訟代理人  李振燦律師
            陳志誠律師
上  一  人
複 代理 人  陳豪杉律師
上  訴  人  乙○○
訴訟代理人  吳麒律師
            陳哲民律師
被 上訴 人  安泰商業銀行股份有限公司
法定代理人  丙○○
上二人共同
訴訟代理人  林明正律師
上  一  人
複 代理 人  趙佑全律師
上列當事人間請求不當得利事件，上訴人對於中華民國96年12月
31日臺灣臺北地方法院96年度訴字第5675號第一審判決提起上訴
，甲○○並為訴之追加，本院於98年3月17日言詞辯論終結，判
決如下：
    主  文
甲○○之上訴駁回。
原判決關於命乙○○給付超過新臺幣壹佰貳拾柒萬零伍佰捌拾
元本息部分，及該部分假執行之宣告，暨訴訟費用之裁判均廢棄
。
上開廢棄部分，甲○○在第一審之訴及假執行之聲請均駁回。
乙○○其餘上訴駁回。
乙○○應再給付甲○○新臺幣壹佰拾萬陸仟佰玖拾捌元，及
自民國九十七年五月三十日起至清償日止，按年息百分之五計算
之利息。
甲○○其餘追加之訴駁回。
第一審、第二審（含追加之訴部分）訴訟費用由甲○○負擔十分
之六，餘由乙○○負擔。
    事實及理由
甲、程序方面：
一、被上訴人安泰商業銀行股份有限公司（下稱安泰銀行）之法
    定代理人原為邱正雄，於民國（下同）97年5月7日變更為丙
    ○○，業據其於97年6月19日具狀聲明承受訴訟（見本院卷
    (一)第121至125頁），核無不合，應予准許，合先陳明。
二、按在第二審為訴之變更或追加，非經他造同意，不得為之。
    但請求之基礎事實同一者，不在此限。民事訴訟法第446條
    第1項及第255條第1項第2款分別定有明文。查上訴人即被上
    訴人甲○○（下稱甲○○）於原審請求被上訴人即上訴人乙
    ○○（下稱乙○○）、安泰銀行（與乙○○合稱乙○○等）
    給付自起訴日即96年7月19日前1年之相當租金之不當得利新
    臺幣（下同）448萬1,614元，及自起訴狀繕本送達翌日起至
    清償日止之法定遲延利息，如其中1人已為給付，另1人於同
    額範圍內即免為給付義務（見原審卷第4、5頁）。嗣上訴人
    於本院追加請求乙○○等給付自起訴日即96年7月19日起算1
    年之相當租金之不當得利251萬8,386元，及自97年5月27日
    追加上訴聲明狀繕本送達翌日（即97年5月30日）起至清償
    日止之法定遲延利息，如其中1人已為給付，另1人於同額範
    圍內即免為給付義務（見本院卷(一)第69、128頁）。經查，
    甲○○之原訴與追加之訴，其請求之基礎事實核屬同一，揆
    諸上述規定，毋庸經被上訴人之同意，應予准許。
乙、實體方面：
一、甲○○起訴主張：
  (一)伊為坐落臺北市○○區○○段二小段137地號土地（下稱系
    爭土地）之所有權人（面積41平方公尺，應有部分全部）。
    伊於77年10月9日與新偕中建設股份有限公司（下稱新偕中
    公司）簽訂合作興建大廈契約書（下稱系爭合建契約），伊
    並與李慶鐘（下稱李慶鐘）等人出具土地使用權同意書，嗣
    伊與李慶鐘復簽訂補充條款（下稱系爭補充條款），約定由
    李慶鐘承受新偕中公司之地位，繼續興建系爭土地上之建物
    （下稱系爭建物），李慶鐘並於80年間向臺北市政府申請使
    用執照，惟因系爭建物與建造執照不符致未能領得使用執照
    ，嗣遭李慶鐘之債權人東怡營造工程股份有限公司（下稱東
    怡公司）聲請查封拍賣系爭建物，由乙○○於86年8月6日拍
    定。嗣乙○○繼續施工，並申請系爭建物之使用執照後，辦
    畢保存登記，編訂系爭建物之門牌為臺北市○○○路○段30
    號地下1至3樓及地上1至11樓，乙○○復於96年5月15日將系
    爭建物信託登記予安泰銀行（下稱系爭信託契約）。
  (二)伊於95年12月18日向李慶鐘為解除合建契約之意思表示，故
    系爭建物占有伊所有之系爭土地無合法之權源，安泰銀行依
    系爭信託契約登記為系爭建物之名義人，乙○○為系爭信託
    契約之委託人，均係無權占有伊所有之系爭土地。伊自得請
    求乙○○等給付自起訴日即96年7月19日以前1年（即95年7
    月19日起至96年7月18日止），系爭建物占有系爭土地之相
    當租金之不當得利。
  (三)爰依民法第179條之規定，訴請：(1)安泰銀行應給付伊448萬
    1,614元及自起訴狀繕本送達翌日（即96年7月28日）起算之
    法定遲延利息。(2)乙○○應給付伊448萬1,614元及自起訴狀
    繕本送達翌日起算之法定遲延利息。(3)乙○○等間如有1人
    已為給付，另1人於同額範圍內即免為給付義務。(4)願供擔
    保，請准宣告假執行。原審判命乙○○應給付甲○○204 萬
    6,084元本息，並駁回甲○○其餘之訴。甲○○及乙○○就
    其敗訴部分各自提起上訴，甲○○並追加請求自起訴日即96
    年7月19日起算1年（即96年7月19日起至97年7月18日止）之
    相當租金之不當得利251萬8,386元。並於本院聲明：(1)原判
    決不利伊之部分廢棄。(2)上開廢棄部分：安泰銀行應給付
    伊204萬6,084元及自96年7月28日起至清償日止，按年息百
    分之五計算之利息。乙○○等應再給付伊243萬5,530元及
    自96年7月28日起至清償日止，按年息百分之五計算之利息
    。(3)除前開給付外，乙○○等應再給付伊251萬8,386元，及
    自97年5月27日追加上訴聲明狀繕本送達翌日（即97年5月29
    日）起至清償日止，按年息百分之五計算之利息。(4)乙○○
    之上訴駁回。
二、乙○○、安泰銀行則以：系爭建物係乙○○於86年8月6日經
    原法院民事執行處85年度執字第4876號拍賣抵押物強制執行
    事件，以1億5,111萬5,000元拍定。經乙○○於95年11月向
    臺北市政府都市發展局申請領得系爭建物之使用執照，並於
    96年5月15日信託登記予安泰銀行，乙○○係合法取得系爭
    建物之所有權，且甲○○曾出具系爭土地使用權同意書申請
    系爭建物之建造執照，復與李慶鐘簽訂系爭補充條款，甲○
    ○、李慶鐘及訴外人邱創池、劉醒民為系爭建物之起造人，
    亦為系爭建物坐落土地之所有權人，依民法第425條之1第1
    項規定，乙○○與甲○○間應推定有租賃關係，系爭建物於
    可堪使用之年限內，均得合法使用系爭土地，為有權占有。
    縱甲○○解除其與李慶鐘間之系爭補充條款，效力不及於乙
    ○○。又依土地法第97條之規定，相當租金之不當得利亦不
    得超過土地申報總價額年息百分之十，系爭土地僅占系爭建
    物全部基地面積之百分之十四點七，其面積甚小，若單獨利
    用可謂毫無價值，及參考鄰近土地之租金，暨乙○○取得系
    爭建物之不動產權利移轉證書已逾10餘年，系爭建物幾乎處
    於不堪使用之狀態，甲○○得請求之不當得利應以乙○○所
    受利益為限，乙○○將系爭建物出租予訴外人管家婆科技股
    份有限公司（下稱管家婆公司），每年租金為600萬元，故
    甲○○得請求不當得利之金額亦應係每年600萬元之百分之
    十四點七，其請求金額過高等語，資為抗辯。乙○○並於本
    院聲明：(1)原判決不利於伊之部分廢棄。(2)上開廢棄部分，
    甲○○於第一審之訴及假執行之聲請均駁回。(3)甲○○之上
    訴及追加之訴均駁回。安泰銀行則於本院聲明：甲○○之上
    訴及追加之訴均駁回。
三、兩造不爭執事項：
  (一)甲○○為系爭土地之所有權人，系爭土地面積41平方公尺（
    見原審卷第9頁）。
  (二)系爭建物由乙○○於86年8月6日，經原法院85年度執字第
    4876號拍賣抵押物強制執行事件，以1億5,111萬5,000元拍
    定，於94年11月18日核發不動產權利移轉證書，經乙○○於
    95年間向臺北市政府申請取得使用執照，辦畢保存登記，嗣
    於96年5月15日以信託為原因，移轉登記予安泰銀行（見原
    審卷第10至22頁、第57頁）。
  (三)泛亞不動產估價師事務所（下稱泛亞估價師事務所）96年4
    月30日鑑價報告（下稱泛亞估價師鑑價報告）形式上為真正
    （見原審卷第23、24頁及外放證物）。
  (四)甲○○與新偕中公司於77年10月9日簽訂系爭合建契約，嗣
    並由李慶鍾承擔系爭合建契約中新偕中公司之權利義務（見
    原審卷第100至114頁），甲○○並因履行系爭合建契約出具
    土地使用權同意書2紙（下稱第1、第2土地使用權同意書，
    合稱系爭土地使用權同意書，見原審卷第146、150頁）。
  (五)甲○○於96年12月間以原法院96年度聲字第126號公示送達
    事件，解除其與李慶鐘間合建契約（見原審卷第121至129頁
    ）。
  (六)系爭建物之起造人如變更起造人申請書（見原審卷第130至
    133頁）及95年使字第373號使用執照卷內所示。
  (七)系爭建物之基地面積為279平方公尺。
  (八)乙○○提出其於96年7月10日與管家婆公司之租賃契約形式
    上為真正（見本院卷第117頁）。
四、甲○○又主張：系爭建物無權占有伊所有之系爭土地，乙○
    ○於96年5月15日將系爭建物所有權信託登記予安泰銀行，
    安泰銀行係系爭建物之間接占有人，乙○○等應負不當得利
    返還責任，伊復解除與李慶鐘間之合建契約，系爭建物自屬
    無權占有系爭土地，且乙○○將系爭建物出租予管家婆公司
    作營業用，其租金不受土地法第97條規定之限制等語。然此
    為乙○○等所否認，並以前揭情詞置辯。則本件所應審究者
    厥為：(一)系爭建物是否有權占有系爭土地？系爭建物是否因
    甲○○出具系爭土地使用權同意書而為有權占有系爭土地？
    甲○○是否同意系爭建物之所有權人於系爭建物可堪使用之
    年限內，占有使用系爭土地？本件是否應適用或類推適用民
    法第425條之1第1項之規定？(二)安泰銀行是否為系爭建物之
    間接占有人？如安泰銀行為占有人，是否因其與乙○○間系
    爭信託契約而非無法律上原因？(三)如乙○○或安泰銀行應返
    還相當租金之不當得利，則其應返還之數額為若干？是否應
    受土地法第97條之限制？茲分別論述如下：
  (一)系爭建物是否有權占有系爭土地？系爭建物是否因甲○○出
    具系爭土地使用權同意書而為有權占有系爭土地？本件是否
    應適用或類推適用民法第425條之1第1項之規定？甲○○是
    否同意系爭建物之所有權人於系爭建物可堪使用之年限內，
    占有使用系爭土地？
    (1)甲○○主張：乙○○等並非系爭土地使用權同意書之當事
      人，不得主張有權占有系爭土地，又伊已合法解除與李慶
      鐘間之合建契約，系爭建物即屬無權占有系爭土地，況乙
      ○○於拍定系爭建物所有權時，明知系爭建物並未取得使
      用坐落基地之合法權源，自為無權占有等語。乙○○等則
      抗辯以：甲○○出具系爭土地使用權同意書，即屬同意系
      爭建物於可堪使用年限內占有使用系爭土地，為有權占有
      ，縱甲○○解除與李慶鐘間之合建契約，效力不及於乙○
      ○等。
    (2)按土地及其土地上房屋同屬1人所有，而僅將土地或僅將
      房屋所有權讓與他人，或將土地及房屋同時或先後讓與相
      異之人時，土地受讓人或房屋受讓人與讓與人間或房屋受
      讓人與土地受讓人間，推定在房屋得使用年限內，有租賃
      關係，其期限不受第449條第1項規定之限制，民法第425
      條之1固有明文。且最高法院48年台上字第1457號判例推
      斷土地承買人默許房屋承買人繼續使用土地，以及民法第
      425條之1推定土地受讓人或房屋受讓人與讓與人間或房屋
      受讓人與土地受讓人間，在房屋使用期限內，有租賃關係
      存在，乃以土地及其上之房屋同屬1人所有為前提（最高
      法院96年度台上字第1322號判決意旨參照）。
    (3)經查，系爭建物坐落之基地為系爭土地及同段二小段131
      、132、132-1、133、134、135、136、138-3、138-4地號
      土地（下稱131等9筆土地），除系爭土地係甲○○所有外
      ，另131等9筆土地則分別係李慶鐘、趙貴菁、陳有德、台
      新國際商業銀行所有，有乙○○提出之土地登記謄本10份
      在卷可憑（見本院卷(二)第14至39頁）。次查，甲○○於77
      年10月9日與新偕中公司簽訂系爭合建契約，其中第7條約
      定甲○○提供系爭土地，由新偕中公司出資在系爭土地及
      同段地號131等9筆土地上興建房屋，興建完成後由甲○○
      分得第1層面積18.4坪、第10層面積61.89坪及地下2層車
      位1個（第1號車位）、另附屬車位1個。第9條約定新偕中
      公司應於全部基地完成騰空點交日起3個月內開工，自開
      工日起600日曆天完成興建房屋之工程，其完工以向臺北
      市政府申請使用執照核准日為準，甲○○並負有移轉系爭
      土地所有權予新偕中公司之義務，甲○○並登記為系爭建
      物之起造人，甲○○復為履行系爭合建契約而出具系爭土
      地使用權同意書，並於81年8月3日與李慶鐘簽訂系爭補充
      條款，約定由李慶鐘承受系爭合建契約關於新偕中公司之
      權利義務，嗣因李慶鐘積欠東怡公司債務，經東怡公司聲
      請拍賣系爭建物，而由乙○○拍定之事實，業據甲○○提
      出之系爭合建契約1件、系爭土地使用權同意書2紙在卷可
      稽（見原審卷第100至114、146、150頁），並經本院依職
      權調閱原法院96年度聲字第126號公示送達事件案卷、85
      年度執字第4876號拍賣抵押物事件案卷、臺北市政府系爭
      建物之使用執照案卷查明屬實。是依系爭合建契約，甲○
      ○並未出資興建建物，僅負有於建物完工後移轉土地應有
      部分予建商之義務，建商則應於興建建物完工後，移轉建
      物所有權登記予甲○○，故在建商完成興建建物並移轉所
      有權以前，甲○○尚無從取得系爭建物之所有權。又甲○
      ○與李慶鐘間之系爭補充條款，係由李慶鐘繼受新偕中公
      司之地位，繼續履行系爭合建契約之約定，甲○○仍未出
      資興建建物，是依甲○○與李慶鐘間系爭補充條款之約定
      ，其性質與系爭合建契約相同，甲○○並非實際出資興建
      系爭建物之人。而系爭建物於乙○○拍定前，並未向臺北
      市政府取得使用執照，依系爭合建契約第9條之約定即屬
      未完工，是李慶鐘既未依系爭合建契約及系爭補充條款之
      約定，將系爭建物完工並移轉所有權予甲○○，甲○○自
      無從取得系爭建物之所有權。甲○○既非系爭建物之所有
      權人，尚難認系爭建物及系爭土地之所有權係同一人所有
      ，揆諸前開說明，自無民法第425條之1第1項之適用，故
      乙○○等抗辯依民法第425條之1第1項之規定，系爭建物
      於可堪使用之年限內，均係有權占有系爭土地，洵無足採
      。
    (4)次按合建契約僅有債之效力，不得以之對抗契約以外之第
      三人，土地所有人如已將土地出賣並移轉其所有權於他人
      ，則房屋所有人或其承受人，不得再執合建契約之約定，
      對土地承買人主張其有使用土地之權利（最高法院90年度
      台上字第1366號判決意旨參照）。又按土地使用同意書僅
      有債之效力，存在於出具者與被證明者之間（最高法院86
      年度台上字第94號判決意旨參照）。
    (5)經查，甲○○出具系爭土地使用權同意書，供新偕中公司
      及李慶鐘在系爭土地上興建建物，係為履行其依據系爭合
      建契約及系爭補充條款所負之義務，且系爭土地使用權同
      意書及系爭合建契約暨系爭補充條款，性質上均僅有債之
      效力，乙○○並非系爭土地使用權同意書之當事人或被證
      明者，尚不得以甲○○曾出具系爭土地使用權同意書予新
      偕中公司或李慶鐘，即認乙○○係有權占有系爭土地。又
      查，李慶鐘依其與甲○○及劉醒民間之系爭補充條款，承
      受新偕中公司之合建義務，即有興建系爭建物完工並移轉
      所有權予甲○○之義務，惟因李慶鐘積欠東怡公司工程款
      未清償，經東怡公司聲請拍賣系爭建物，由乙○○拍定，
      李慶鐘依系爭補充條款應負興建房屋及移轉系爭建物所有
      權予甲○○之義務已陷於給付不能，故甲○○於95年11月
      27 日以臺北法院郵局第265號存證信函向李慶鐘為解除合
      建契約之意思表示，復因李慶鐘無法送達，經甲○○於95
      年12月28日向原法院聲請以96年度聲字第126號公示送達
      其解除契約之意思表示予李慶鐘，業據本院依職權調閱原
      法院96年度聲字第126號公示送達事件案卷查明屬實，是
      甲○○既已合法解除其與李慶鐘間之合建契約（系爭補充
      條款係由李慶鐘繼受系爭合建契約，性質上亦為合建契約
      ），系爭建物占有系爭土地之法律上原因已不存在，乙○
      ○自不得以甲○○與李慶鐘間之系爭補充條款或甲○○為
      履行合建義務而出具之土地使用權同意書，主張系爭建物
      係有權占有系爭土地。
    (6)基上，甲○○未取得系爭建物之所有權，系爭土地與其上
      建物之所有權非屬同一人所有，故本件無民法第425-1第1
      項之適用，亦不得類推適用該條項之規定。又甲○○已解
      除其與李慶鐘間之系爭補充條款，乙○○亦不得依系爭補
      充條款或甲○○為履行系爭合建契約而出具之系爭土地使
      用權同意書主張其為有權占有，系爭建物占有系爭土地之
      法律上原因已不復存在，乙○○應負不當得利之返還責任
      。至甲○○所引最高法院93年度台上字第577號判決及乙
      ○○等所引最高法院90年度台上字第1482號判決（該2件
      判決係同一案件），係買受人分別向建商及地主買受土地
      及建物後，因未履行給付建物之價金，經建商解除契約並
      依建商之指示將建物登記予他人，而復因地主之土地遭假
      扣押，致建物所有權人無從向地主買受土地之應有部分，
      與
      本件事實並不相同，尚不得比附援引。
  (二)安泰銀行是否為系爭建物之間接占有人？如安泰銀行為占有
    人，是否因系爭信託契約而占有，非無法律上原因？
    (1)上訴人又主張：乙○○於96年5月15日將系爭建物信託登
      記予安泰銀行，故安泰銀行為系爭建物之間接占有人，亦
      應負返還不當得利之責任等語。乙○○等則以：依據伊等
      間信託契約之約定，系爭建物仍由乙○○自行使用收益，
      安泰銀行並未占有系爭建物，無不當得利等語抗辯。
    (2)經查，甲○○主張乙○○於86年8月6日拍定系爭建物後，
      於96年5月11日與安泰銀行簽訂系爭信託，並於同月15日
      以信託為原因，移轉登記予安泰銀行等情，業據甲○○提
      出建物登記謄本10份為證（見原審卷第10至22頁），並有
      乙○○等提出不動產權利移轉證書、系爭信託契約各1件
      在卷可憑（見原審卷第57頁、本院卷(一)第182至190頁），
      依系爭信託契約第1條之約定，其性質為自益信託，委託
      人及受益人均為乙○○，受託人為安泰銀行。第2條則約
      定信託目的係以協助乙○○順利清償銀行貸款本息及相關
      費用為目的，由乙○○以本身為受益人，並委託安泰銀行
      辦理：(1)與信託有關之各項稅費繳納、(2)信託存續期間對
      第6條信託專戶之資金控管。又第6條第5項約定信託期間
      信託財產之經營管理等事宜為乙○○之義務，乙○○並得
      委任他人辦理，安泰銀行配合辦理；如乙○○因故無法繼
      續營運或處分系爭建物致積欠貸款銀行本息達3個月時，
      安泰銀行得自行或委任他人繼續營運或辦理處分事宜（見
      本院卷(一)第184頁），是依系爭信託契約之約定，系爭建
      物係由乙○○自行使用收益，僅於乙○○無法繼續營運或
      處分系爭建物致積欠貸款本息達3個月時，安泰銀行始得
      辦理繼續營運或處分事宜，且系爭信託契約之目的既係為
      確保乙○○清償系爭建物之貸款，而委由安泰銀行於信託
      存續期間對信託專戶之資金予以控管，於乙○○就系爭建
      物正常經營管理期間，安泰銀行並無營運或處分系爭建物
      之權限。又乙○○於96年7月2日將系爭建物出租予管家婆
      公司，系爭建物之外牆並出租他人張貼廣告，有乙○○提
      出租約1件為證（見本院卷(一)第117至120頁），復據甲○
      ○提出系爭建物外觀照片3幀在卷可按（見本院卷(一)第136
      、137頁），甲○○亦不爭執前揭租約之形式上真正，足
      證系爭建物確係由乙○○使用收益出租予管家婆公司，安
      泰銀行僅係基於系爭信託契約為乙○○管理貸款帳戶之資
      金控管，安泰銀行並未占有系爭建物，亦未就系爭建物為
      任何使用收益之行為，自難認安泰銀行係系爭建物之間接
      占有人，故甲○○主張安泰銀行為系爭建物之間接占有人
      ，亦應負不當得利返還責任，尚屬無據。
  (三)如乙○○或安泰銀行應返還相當租金之不當得利，則其應返
    還之數額為若干？是否應受土地法第97條之限制？
    (1)復按「無法律上之原因而受有利益，致他人受有損害者，
      應返還其利益；雖有法律上之原因，而其後已不存在者，
      亦同」，民法第179條定有明文。又按「依不當得利之法
      則請求返還不當得利，以無法律上之原因而受有利益，致
      他人受有損害為要件，故其得請求返還之範圍，應以對方
      所受之利益為度，非以請求人所受損害若干為準，無權占
      有他人土地，可能獲得相當於租金之利益為社會通常之觀
      念。」（最高法院61年台上字第1695判例參照）。系爭建
      物無法律上原因，占有系爭土地，詳如前述，甲○○自得
      依據不當得利之法律關係，請求乙○○返還所受相當租金
      之不當得利。
    (2)再按城市地方房屋之租金，以不超過土地及其建築物申報
      價額年息百分之十為限，土地法第97條第1項定有明文。
      又按關於相當於租金之利益之計算標準，應參酌土地法第
      105條、第97條第1項之規定，予以計算較為客觀公允（最
      高法院81年度台上字第339號判例意旨參照）。又按城市
      地方供營業用之房屋，承租人得以營商而享受商業上之特
      殊利益，非一般供住宅用之房屋可比，所約定之租金，自
      不受土地法第97條規定之限制（最高法院94年3月1日94年
      度第2次民事庭會議決議、95年度台上字第138號判決意旨
      參照）。查系爭建物位處臺北市○○○路○段30號，北側
      臨接40公尺寬之忠孝東路4段，距太平洋崇光SOGO百貨公
      司（下稱太平洋崇光百貨公司）及微風廣場購物中心分別
      約50公尺及450公尺，東北側距捷運板南線忠孝復興站3號
      出口、東區地○街、頂好廣場、中心診所、頂好名店城分
      別約50公尺、100公尺、200公尺、300公尺及350公尺，系
      爭建物位處新興之SOGO商圈，係臺北市最熱鬧、繁華之地
      段，亦係臺北市主要商業活動地帶，區域內商業氣息濃候
      ，以金融保險業、百貨零售業、貿易業、自由業、服務業
      等3級產業為發展導向，區內購物人潮密集，商機相當豐
      富等情，有甲○○提出泛亞估價師鑑價報告1份可佐（證
      物外放，見鑑價報告第4、5頁）。
    (3)本院斟酌乙○○抗辯系爭建物基地面積為279平方公尺，
      為甲○○所不爭執（見兩造不爭執事項(七)），又系爭土地
      面積為41平方公尺，約占系爭建物基地面積之百分之十四
      點七，乙○○拍定系爭建物之價額為1億5,111萬5,000元
      ，泛亞估價師鑑價報告鑑定系爭土地之市價為6,201萬
      2,500元，系爭土地非緊臨忠孝東路，乙○○與同段132-1
      、138-3地號土地所有權人吳逢源約定96年、97年租金為
      土地申報地價年息百分之二，98年為年息百分之三，99年
      為年息百分之四，乙○○以租金每年600萬元出租予管家
      婆公司，亦有乙○○提出地籍圖謄本及不動產權利移轉證
      書、調解筆錄各1件、土地登記謄本2件、公證租約1件存
      卷可參（見原審卷第55、56、58頁、本院卷(二)第20、35頁
      、本院卷(一)第117至120頁、泛亞估價師鑑價報告第1頁）
      ，甲○○亦不爭執乙○○與管家婆公司間公證租約之形式
      上真正，依民事訴訟法第358條之規定，應推定乙○○與
      管家婆公司間之租賃契約為真正。系爭土地95年申報地價
      為每平方公尺24萬9,522.4元，亦有甲○○提出系爭土地
      地價第2類謄本為證（見本院卷(二)第8頁），如以系爭土地
      95年度申報地價年息百分之十計算該年租金，其數額為
      102萬3,041元（即24萬9,522.4元／㎡×41㎡×10%＝102
      萬3,041元，4捨5入，以下同）。又若以系爭土地市價
      6,201萬2,500元，系爭土地占系爭建物基地面積約百分之
      十四點七計算，系爭建物基地之價值約3億4,010萬145元
      （即6,201萬2,500元÷14.7%≒4億2,185萬3,741元），系
      爭建物與其基地之價值比例約為1比2.79（即1億5,111萬
      5,000元：4億2,185萬3,741元≒1：2.79），依系爭土地
      與系爭建物暨基地之總價值比例計算之租金為每年約64萬
      9,282元【即每年租金600萬元×（系爭建物全部基地：系
      爭建物與基地總價值比例＝2.79／3.79）×（系爭土地占
      全部基地之比例14.7%）≒64萬9,282元】，約為系爭土地
      申報地價年息百分之六點四。惟查，系爭土地坐落臺北市
      ○○○地段之商業區，以申報地價年息百分之六點四計算
      租金，顯屬過低，又乙○○抗辯其與管家婆公司間約定租
      金每年600萬元，係因系爭建物目前僅1、2層供營業使用
      ，3樓以上尚待整修方可使用，管家婆公司亦已向臺北市
      政府申請室內裝璜執照等情（見本院卷(二)第43頁），其中
      關於系爭建物之現況為甲○○所不爭執。如系爭建物啟用
      3樓至11樓及地下室3層後，其使用人因使用系爭建物所得
      之利益將遠逾系爭土地申報地價年息百分之六點四，本院
      審酌乙○○利用系爭土地之經濟價值及所受利益等項後，
      認甲○○得請求依系爭土地申報地價年息百分之十二計算
      上開相當於租金之不當得利，應為允當。
    (4)甲○○又主張：依泛亞估價師鑑價報告認系爭土地每年租
      金應為448萬1,614元，另遠見不動產估價師事務所鑑價報
      告（下稱遠見估價師鑑價報告）認95年7月至97年4月之租
      金應為758萬5,607元等語，固據其提出前開鑑價報告2件
      為證（證物外放）。惟查，泛亞估價師鑑價報告係就系爭
      土地之市價為鑑定，另甲○○雖提出租金試算報告2紙（
      見原審卷(一)第23、24頁），惟作成該租金試算報告之估價
      師即證人莊光敏於原審證稱該報告並非正式之報告書，僅
      屬試算（見原審卷第141頁），且其以系爭建物整棟大樓
      年租金3,738萬2,532元計算（見原審卷第24頁），亦乏依
      據，自難以泛亞估價師事務所鑑價報告或租金試算報告2
      紙認系爭土地每年租金應為448萬1,614元。另遠見不動產
      估價師鑑價報告，雖認系爭土地自95年7月至97年4月之租
      金（含廣告收益）為758萬5,607元，惟其鑑定價格種類係
      「正常租金」、估價條件為「無額外設定任何特定之估價
      條件」，其所參考之比較標的係以系爭土地近鄰及類似地
      區之相關比較標的（見該鑑定報告第1、10至20頁），其
      所參考之比較標的均係建物及所坐落基地一併出租，且建
      物係合法坐落其基地之租金標準，建物均得供正常使用，
      無再繼續施工或修繕之必要，與系爭建物及其坐落土地非
      屬1人所有，且系爭建物並無坐落基地之合法使用權源，
      系爭建物3樓以上尚待裝修始能使用之情形迥然不同，尚
      難以遠見估價師鑑價報告作為認定系爭土地租金之依據。
      另乙○○抗辯系爭建物使用系爭土地之租金應比照系爭建
      物相隔忠孝東路4段對面之太平洋崇光百貨公司租金即申
      報地價年息百分之十計算等語。經查，太平洋崇光百貨公
      司向臺北市公農田水利會承租其基地之租金確係依當年
      期申報地價之百分之十計算租金，有該會97年11月10日
      農財字第02371號函在卷可憑（見本院卷(二)第10頁），惟
      太平洋崇光百貨公司之基地面積達5,044平方公尺，與系
      爭建物之基地面積僅279平方公尺暨系爭土地之面積41平
      方公尺相差甚距，且太平洋崇光百貨公司已經營近20年，
      其租賃契約訂立時之土地價值、該區域之經濟繁榮程度，
      與甲○○請求之95、96年度均有不同，自難以太平洋崇光
      百貨公司之租金，作為本件不當得利請求之依據。
    (5)基上，甲○○得請求依系爭土地申報地價年息百分之十二
      計算相當租金之不當得利。以95年7月申報地價為每平方
      公尺24萬9,522.4元、96年1月申報地價為每平方公尺26萬
      5,528元計算，甲○○自起訴日即96年7月19日前1年相當
      租金之不當得利即自95年7月19日起至96年7月18日止，按
      申報地價年息百分之十二計算之不當得利數額為127萬583
      元【計算式：95 年7月19日起至95年12月31日止：95年
      7月申報地價24萬9,522.4元／㎡×41㎡×12%×（95年7月
      19日起至95年12 月31日共166日÷365日≒0.4548年）＝
      55萬8,335元。96年1月1日起至96年7月18日止：96年1
      月起申報地價26萬5,528元／㎡×41㎡×12%×（96年1月1
      日起至96年7月18 日共199日÷365日≒0.5452年）＝71萬
      2,248元。＋＝127萬583元】。又甲○○於本院追加
      請求自起訴日即96 年7月19日起至97年7月18日止1年之不
      當得利，依96年1月申報地價為每平方公尺26萬5,528元計
      算，其得請求之不當得利數額為130萬6,398元【計算式：
      26萬5,528元／㎡×41㎡×12%＝130萬6,398元】。
五、綜上所述，甲○○主張：系爭建物占有伊所有之系爭土地並
    無法律上原因，為可採。乙○○抗辯：系爭建物有法律上原
    因占有系爭土地云云，為不可採。安泰銀行抗辯：伊未占有
    使用系爭建物，為可採。從而，甲○○依民法第179條之規
    定，請求乙○○給付自起訴日前1年即95年7月19日至96年7
    月18日止相當租金之不當得利127萬583元，為有理由，應予
    准許；逾此部分之請求，則為無理由，應予駁回。原審就超
    過上開應准許部分，為乙○○敗訴之判決，並為假執行之宣
    告，自有未洽，乙○○上訴意旨指摘原判決此部分不當，求
    予廢棄改判，為有理由，自應由本院予以廢棄改判，如主文
    第3項所示。就上開應准許部分，原審判命乙○○如數給付
    ，並依兩造聲請為附條件之假執行暨免為假執行之宣告，核
    無違誤，而逾上開應准許部分，原審駁回甲○○此部分之訴
    及假執行之聲請，於法並無不合，乙○○及甲○○上訴意旨
    ，就此部分，仍執前詞，指摘原判決不當，求予廢棄，均為
    無理由，應駁回其等上訴。另甲○○於本院追加請求自起訴
    日起1年即96年7月19日起至97年7月18日止之不當得利，於
    130萬6,398元之範圍內，亦屬有據，應命乙○○再給付如主
    文第5項所示，甲○○其餘追加之訴則屬無據，應併予駁回
    。
六、本件事證已臻明確，兩造其餘陳述及攻擊防禦方法，經審酌
    後核與判決結果不生影響，不再一一論述，附此敘明。
據上論結，本件甲○○之上訴為無理由、乙○○之上訴為一部有
理由，一部無理由，甲○○追加之訴為一部有理由，一部無理由
，依民事訴訟法第450條、第449條第1項、第78條、第79條，判
決如主文。
中    華    民    國    98    年    3     月    31    日
                  民事第十三庭
                      審判長法  官  黃騰耀
                            法  官  楊絮雲
                            法  官  周舒雁
正本係照原本作成。
乙○○、甲○○如不服本判決，應於收受送達後20日內向本院提
出上訴書狀，其未表明上訴理由者，應於提出上訴後20日內向本
院補提理由書狀（均須按他造當事人之人數附繕本）上訴時應提
出委任律師或具有律師資格之人之委任狀；委任有律師資格者，
另應附具律師資格證書及釋明委任人與受任人有民事訴訟法第46
6條之1第1項但書或第2項（詳附註）所定關係之釋明文書影本。
安泰銀行不得上訴。
中    華    民    國    98    年    3     月    31    日
                            書記官  秦仲芳
附註：
民事訴訟法第466條之1（第1項、第2項）：
對於第二審判決上訴，上訴人應委任律師為訴訟代理人。但上訴
人或其他法定代理人具有律師資格者，不在此限。
上訴人之配偶、三親等內之血親、二親等內之姻親，或上訴人為
法人、中央或地方機關時，其所屬專任人員具有律師資格並經法
院認為適當者，亦得為第三審訴訟代理人。


司法院資訊處製作；財團法人民間司法改革基金會備份。
